【裁判字號】    91,訴,395
【裁判日期】    920630
【裁判案由】    強盜
【裁判全文】
臺灣苗栗地方法院刑事判決                          九十一年度訴字第三九五號
    公  訴  人  臺灣苗栗地方法院檢察署檢察官
    被      告  丁○○
    指定辯護人  本院公設辯護人  丙○○
右列被告因強盜案件，經檢察官提起公訴（九十一年度偵字第二二三六號），本院判
決如左：
    主  文
丁○○意圖為自己不法之所有，攜帶兇器，以脅迫至使不能抗拒，而取他人之物，處
有期徒刑壹年玖月。於刑之執行完畢或赦免後，令入相當處所，施以監護壹年。
    事  實
一、丁○○前無其他不良前科紀錄，惟其前因甫出生，母親即過世，由外婆獨立撫養
    長大，於民國八十八年六月間，因阿姨辭世，外婆非常傷心，其情緒也受到很大
    影響，自此出現明顯之憂鬱情緒，與先生之婚姻關係亦不順遂，常起爭執，期間
    有疑似妄想症以及疑似精神分裂症狀態，於九十一年五月間離婚，對自我之判斷
    能力較差，心智狀態明顯受到自己長期以來妄想的干擾以及不佳之自我判斷能力
    影響，而產生不恰當的干擾行為，致其認知、理解判斷及自我控制能力受損。
二、丁○○因與男友吵架，急欲離開，竟意圖為自己不法之所有，於九十一年五月二
    十九日晚上八時五十分許，在苗栗縣苗栗市○○路「松本加油站」旁，手持自其
    友人朱文宗之住處所取得（無不法所有意圖）之鐵製、質地重，客觀上對人之生
    命、身體構成威脅，足供兇器使用之鐵鎚一把及在該加油站附近所取得非其所有
    之尼龍繩一條，見甲○○騎乘車號ＩＬＪ—七三七號重機車行經該加油站，竟持
    該鐵鎚及尼龍繩上前，以左手拉住甲○○之機車把手，並喝令甲○○下車，因甲○○不從，丁○○即以右手所持之鐵鎚揮向甲○○頭部，甲○○往後閃躲，致使
    不能抗拒而棄車，丁○○隨即騎乘前開機車逃逸。適甲○○之兄乙○○騎乘機車
    隨後而至，甲○○立即坐上乙○○之機車在後追隨丁○○欲取回該機車，行至苗
    栗縣苗栗市臺六線與臺十三線道路交叉路口處時，甲○○、乙○○二人攔住丁○○後，詎丁○○為脫免逮捕，又手持鐵鎚不斷揮向甲○○二人，並旋即再騎車往
    臺十三線道路方向逃逸，直至苗栗縣苗栗市「大坪頂公墓」口，甲○○二人再次
    攔下丁○○。嗣乙○○欲取下丁○○手持之鐵鎚時，丁○○竟以鐵鎚揮向乙○○
    之右手，致乙○○受有右肱部挫傷合併擦傷之傷害（傷害部分未據告訴），適為
    據報前往之警員當場查獲，並扣得該鐵鎚一支及尼龍繩一條。
二、案經苗栗縣警察局頭份分局報請臺灣苗栗地方法院檢察署檢察官偵查起訴。
    理  由
一、訊據被告丁○○固坦承於右揭時、地，騎走甲○○持有中之車號ＩＬＪ—七三七
    號重型機車，惟矢口否認有何強盜犯行，辯稱：是甲○○答應借機車給伊，並非
    強盜而得，且鐵鎚一支一直放在皮包內，一直到遭該兄弟毆打，才拿出來云云。
    惟查：
（一）右揭犯罪事實迭據被害人甲○○於警、偵訊及本院審理時，一致指訴稱：九十
      一年五月二十九日晚上八時五十分許，伊與哥哥乙○○同時自阿婆家出來各騎
      一台機車要回家，由協和醫院那邊經小路到松本加油站，伊見到一個女子，他
      一隻手拿著鐵鎚，一隻手拿著紅色的尼龍繩子，將伊攔下，叫伊下車，伊說「
      幹嘛下車」，當時她已經靠近伊，以左手抓住伊機車左邊把手，右手持鐵鎚揮
      過來，伊往後閃快跌倒，但機車沒有倒，被她抓住，伊人只好跑離機車，去找
      當時騎機車在後面的哥哥，馬上跳上哥哥的機車，追那名騎走伊機車的女子，
      她騎往聯合工專上坡的方向走，到豐田汽車前被伊兄弟攔下，她下車，即持鐵
      鎚一直揮過來，伊與哥哥只好又退回來，她就回頭騎機車走，伊等也騎機車在
      後追，最後到了兵營後面墓場，被伊兄弟攔下，她自己將機車停下，哥哥先與
      她交談，伊去找住家幫忙報警，哥哥與她講話時，想趁機拿下她手持之鐵鎚，
      就被她打，伊不認識該名女子，不可能自願借機車給她，是因為她鐵鎚揮過來
      ，伊嚇到了閃開，機車就落在她手上等語（參見偵見第七至第八頁警訊筆錄；
      第三一至三二頁偵訊筆錄；本院卷第三二至三八頁筆錄），核與證人即被害人
      之胞兄乙○○證述：弟弟甲○○車子遭搶時，伊離他約五十公尺左右，親眼見
      到他車子被搶，伊見到有一女子站在弟弟前面，後來弟弟跑來說機車被搶，伊
      等就去追，追到豐田汽車，她下來，還拿著鐵鎚，伊兄弟往後退，她又騎上機
      車跑了，伊等追到兵營，弟弟去找人報警，伊趁機想搶她的鐵鎚，她就拿鐵鎚
      打伊等語相符合。
（二）而被告亦自承：並不認識被害人甲○○等語（參見本院卷第十六、十七頁筆錄
      ），則以被告與被害人互不相識，被害人應無輕率答應出借機車之可能，更無
      甫出借，旋即追隨在後欲取回該機車之理。此外並有贓物認領保管單一紙、證
      人乙○○遭被告持鐵鎚毆傷之協和醫院診斷證明書一紙附卷可稽暨鐵鎚一支及
      尼龍繩一條扣案可憑。足徵，被害人指訴：因被告手持鐵鎚，伊嚇到才棄車跑
      開，由被告將該機車騎走等語，與實情相符，被告辯稱：係甲○○答應出借該
      機車，且當時並未持鐵鎚，該鐵鎚是放在皮包云云，應屬卸責之詞，不足採信
      。本案事證明確，被告犯行已經證明。
二、查扣案鐵鎚一支，為鐵製、質地重，客觀上足以對人之身體、生命、安全構成威
    脅，此經本院當庭勘驗屬實，製有勘驗筆錄在卷可稽（附於本院卷第一四五頁）
    ，自屬兇器之一種。核被告丁○○所為，係犯刑法第三百三十條第一項之加重強
    盜罪。另按刑法上之精神喪失與精神耗弱，應依行為時之精神障礙程度之強弱而
    定，如行為時之精神，對於外界事務全然缺乏知覺理會及判斷作用，而無自由決
    定意思之能力者，為心神喪失，如此項能力並非完全喪失，僅較普通人之平均程
    度顯然減退者，則為精神秏弱，最高法院著有二十六年渝上字第二三七號判例在
    案可參。被告前因甫出生，母親即去世，由外婆獨立撫養長大，於八十八年六月
    間，因阿姨過世，外婆非常傷心，其情緒也受到很大影響，自此出現明顯之憂鬱
    情緒，與先生之婚姻關係亦不順遂，常起爭執，期間有疑似妄想症以及疑似精神
    分裂症狀態，於九十一年五月間離婚，對自我之判斷能力較差，本案行為時，參
    佐被害人甲○○陳述：被告開始給伊的感覺很奇怪，之後搶走伊機車被攔下後，
    她一會兒笑，一下說與人吵架，一會又說出來混又怎樣等語（參見本院卷第三四
    頁、三六頁筆錄）、證人乙○○證述：伊事後追到被告後，他說與老公吵架，一
    直哭，伊與被告說得很投緣，講了十幾分鐘，她一直講自已的事，剛開始有笑，
    後來談話過程，她則一直在哭，有一點瘋瘋癲癲等語（參見本院卷第三九、四十
    頁筆錄），暨被告經查獲後，曾至行政院衛生署苗栗醫院（以下簡稱苗栗醫院）
    就診，呈現情緒激動情形，亦有該醫院於九十一年十二月五日以苗醫歷字第七七
    五０號函覆說明在卷可稽（附於本院卷第二七頁），且被告於本院審理期間，當
    庭情緒常激動不能控制，此有本院法庭觀察紀錄筆錄在卷可佐（參見本院卷第七
    一頁、第九九頁至一００頁），並經本院送請被告至苗栗醫院精神科作精神鑑定
    ，經該醫院綜合被告事後於九十一年八月十二日至同年九月一日曾至苗栗醫院精
    神科住院治療，診斷為疑似妄想症以及疑似精神分裂症，出院後，仍因呈現被害
    妄想狀態，分別於同年九月三十日及同年十二月六日回診，其情緒易因此受影響
    ，完全不認為自己有疾病；其於九十一年五月間，與先生離婚之後，常感覺前夫
    在背後干擾她，個案在理學檢查與臨床精神狀態檢查，就其思考方面，明顯有系
    統性的被害以及關係妄想，被跟蹤被監視之妄想，非常敏感且多疑，很容易將一
    些不相關之事情都聯想到與自已有關；依臨床診斷結果，為妄想性精神病合併憂
    鬱的情緒，綜此，經該醫院精神科綜合被告自己之陳述及其臨床症狀等，診斷多
    軸評估，判定被告應該為一妄想性精神病之患者，推測其犯案時間以及當時可能
    處於之疾病狀態，仍屬於急性精神病狀態，在犯案過程中，自己之判斷能力顯的
    比較差，心智狀態應明顯受到自已長期以來妄想的干擾以及不佳自我判斷能力影
    響，而產生不恰當的干擾行為，所以判定被告犯案當時應是處於精神耗弱之狀態
    中，此有苗栗醫院九十二年五月二十三日以苗醫社字第九二０三三五０號函附之
    精神鑑定報告書一份在卷可稽。則因被告行為時，雖非對外界事務全然缺乏知覺
    理會及判斷作用，惟仍較普通人之平均程度損減、減退，應屬精神耗弱之程度，
    爰依刑法第十九條第二項減輕其刑。另查被告前無其他不良前科紀錄，此有臺灣
    高等法院被告全國前案紀錄表一份在卷可稽，為上開犯行時，因與前夫之感情糾
    紛及受到自已長期憂鬱情緒影響而鑄錯，其犯罪情狀尚堪憫恕，參以其雖未與被
    害人甲○○達成和解，惟被害人已當庭表示不想告被告等語（參見本院卷三八頁
    筆錄），被告所犯之刑法第三百三十條第一項加重強盜罪，該罪之法定刑最輕本
    刑為七年以上有期徒刑之重罪，縱依刑法第十九條第二項之規定，減輕其刑後，
    猶嫌過重，實有法重情輕之失衡現象，爰依刑法第五十九條之規定遞酌減其刑。
    爰審酌被告犯罪動機、犯罪手段、被害人所受損害暨被告犯後未能坦承犯行之態
    度等一切情狀，量處如主文所示之刑。又被告於本案行為後，歷次開庭多有呈現
    情緒激動狀況，已如前述，暨參酌前述經本院將被告送請專家對其精神鑑定結果
    ，認被告對於自己之疾病狀態以及妄想仍是深信不疑，亦不願意接受藥物治療，
    因此建議被告仍需繼續接受精神科之治療等語，此有前揭鑑定報告在卷可稽，爰
    併依法諭知於刑之執行完畢或赦免後令入相當處所施以監護一年，以資矯治，得
    以將來以正常心理重返社會。未查，扣案之鐵鎚一支及尼龍繩一條，均非被告所
    有之物，業經其供明在卷，亦非違禁物，均不為沒收之諭知。
據上論斷，應依刑事訴訟法第二百九十九條第一項前段，刑法第三百三十條、第十九
條第二項、第五十九條、第八十七條第二項、第三項。
本案經檢察官黃棋安到庭執行職務。
中      華      民      國    九十二    年      六      月     三十     日
                              臺灣苗栗地方法院刑事第二庭
                                          法  官   黃賢婷
右正本證明與原本無異。
如不服本判決，應於判決送達後十日內向本院提出上訴狀( 應附繕本 )。
                                          書記官   周巧屏
中      華      民      國    九十二    年      七      月      一      日
附錄論罪科刑法條
刑法第三百三十條
犯強罪而有第三百二十一條第一項各款情形之一者，處五年以上十二年以下有期徒
刑。
前項之未遂犯罰之。


司法院資訊處製作；財團法人民間司法改革基金會備份。
